臺灣臺南地方法院刑事判決　　　　　　　94年度交訴字第35號
公　訴　人　台灣台南地方法院檢察署檢察官
被　　　告　己○○
輔　佐　人　戊○○
上列被告因公共危險等案件，經檢察官提起公訴（93年度偵字第
12356號），本院判決如下：
    主  文
己○○因過失傷害人，處有期徒刑參月，如易科罰金，以銀元參
佰元即新台幣玖佰元，折算壹日；又駕駛動力交通工具肇事，致
人受傷而逃逸，處有期徒刑陸月，如易科罰金，以銀元參佰元即
新台幣玖佰元，折算壹日。應執行有期徒刑捌月，如易科罰金，
以銀元參佰元即新台幣玖佰元，折算壹日。
    事  實
一、己○○因心智缺陷，以致依其辨識而行為之能力較常人顯著
    降低。於民國93年9月28日晚上6時45分許，駕駛車號VQ-790
    2 號自小客車，沿臺南市○○路○段機慢車優先道由南往北
    方向行駛，行經小東路與林森路三段路口北側時，本應注意
    駕車時應注意車前狀況，隨時採取必要之安全措施，並與同
    一車道上前車，保持隨時可以煞停之安全距離，以避免危險
    之發生，而依當時狀況，天候晴、路面乾燥、無缺陷、無障
    礙物、視距良好、標線清晰等情，並無不能注意之情事，竟
    疏未注意車前狀況，未與同一車道前方由乙○○騎乘之腳踏
    車保持安全距離，而自後方追撞乙○○所騎乘之腳踏車。致
    乙○○人車倒地，因而受有：「頭部外傷併左膝瘀傷與左前
    臂擦傷」等傷害。詎己○○肇事後未下車採取救護措施，反
    而逕自駕車逃逸，將乙○○棄置肇事現場，嗣經警據報後循
    線查獲。
二、案經乙○○訴由臺南市警察局第五分局報請臺灣臺南地方法
    院檢察署檢察官偵查起訴。
    理  由
甲、程序部分：證人乙○○、甲○○、丙○○於警詢時之證述，
    係被告以外之人於審判外之陳述，且被告不同意作為證據，
    依刑事訴訟法第159條第1項、第159條之5第1項之規定，原
    則上不得作為本案裁判基礎之證據資料。檢察官復未證明證
    人先前於警詢中之證述，「具有較可信之特別情況，且為證
    明犯罪事實存否所必要」此一外部情況要件，自不符合刑事
    訴訟法第15 9條之2例外得作為證據之要件規定，而無法回
    復其證據能力。
乙、實體部分：
一、訊據被告己○○對於上揭犯行，於本院行準備及審理程序中
    均矢口否認，分別辯稱：
  我不會開車，上揭肇事時間我沒有開車到上揭地點，沒有開
    車撞到人，也沒有肇事逃逸云云。(見本院卷第17頁)
  上揭肇事時間我人在家，我女兒、女婿開了2部車到我家，
    當天把其中一輛車號VQ-7902號自小客車交給我，但我都沒
    有再開車云云。(見本院卷第47、48頁)
  上揭時間我在精忠三村我兒子那裏，看我的小孫子云云。(
    見本院卷第17頁)
二、本院審酌：
  (一)證人即台南市警察局第五分局偵查員黃啟彰，於本院審理中
    證稱：「被告當天有把車子開來，警卷所附VQ-7902號小客
    車的照片是我拍的，我也有檢查車輛，小客車是被告開到警
    局的，被告也有告訴我是他開來的，被告說車子都是他在使
    用」等語 (見本院卷第118、119頁)。被告對於本人將車輛
    開至警局乙節，並於本院審理中坦承在卷 (見本院卷第119
    頁)已足以證明被告會開車之事實。再參酌被告自70年間起
    即考領普通小型車駕駛執照 (見警卷第22頁)及被告於警詢
    中曾供稱：「我會駕車，現在還有在開，我有普通小型車駕
    照」等語 (見警卷第12頁)。一度坦承其會駕駛小客車及肇
    事當時車輛只有其在駕駛之事實，均足認被告辯稱其不會駕
    車云云，不足採信。
  (二)證人即被告之女兒丁○○，於本院審理中證稱：「93年9月
    28日晚上，當天是中秋節，我們在小東路附近的公園烤肉。
    我們到了公園看到我爸爸。當天我沒有開車載被告，當天被
    告有無開車去公園，時間太久了，我印象中有看到車子。自
    小客車是我送給我爸爸，93年4月22日當天車子過戶，過戶
    後，我和我先生在當日就開車交給我爸爸了。我爸爸曾經出
    過車禍，頭部受傷，記憶模糊，甚至時間、過程會有錯亂」
    等語 (見本院卷第75、76頁)。證明被告於上述肇事時間確
    曾到過肇事地點附近之小東路附近公園；被告可能係自行開
    車前往；車號VQ-7902號自小客車並非肇事當日才交給被告
    ；被告會開車否則證人不會送自小客車予被告之事實。
  (三)證人即被害人乙○○於本院審理中證稱：「肇事車內的駕駛
    是中老年人，有禿頭；肇事車輛顏色是一輛深色的車子；肇
    事駕駛我確定是被告，但是他肇事當時比較胖一點；因為當
    時被告有開車內燈，所以我可以看到駕駛人；被告肇事後有
    按喇叭，因為我的腳踏車已經被移到路旁，所以被告就直接
    開走。當時是幫忙的阿姨看到駕駛人要把車子開走，所以大
    喊VQ-7902號，說要把他記下來，他們有把車號給我；我在
    警局中是指認照片，我不記得指認日期，但我確定照片之人
    ，就是肇事者」等語 (見本院卷第77至80頁)。證明被告確
    為肇事駕駛人。再參酌VQ-7902號小客車為深綠色 (見警卷
    第36至41頁所示照片)，更足以證明被告於上揭肇事時地確
    曾開車至肇事地點肇事及逃逸之事實。
  (四)證人丙○○於本院審理中證稱：「93年9月28日晚上6時45分
    許，我與同事在靠近林森路上的公園內烤肉，當天有聽到碰
    撞的聲音，我們回頭看，發現一個小女生被撞倒在路邊，人
    車倒地。接下來我記下車牌，走到腳踏車與女孩旁，我看到
    車號VQ-7902號深色福特車子停在腳踏車後方。我有問女孩
    的電話、地址，她有聯絡他父親到現場。當時自小客車上的
    駕駛人頭有點禿，年紀較大，約60歲左右。我站在小客車車
    頭的前面，直接看車窗，約10公尺內的距離。碰撞時，他有
    按喇叭，碰撞後也有按喇叭，沒有下車。按喇叭要我們離開
    ，車子原來停於路邊，後來繞過我們開走了。當時我站在小
    客車的前面，親眼看到車號記下的。旁邊有很多人都有記下
    車號等語 (見本院卷第120至123頁)。又證人甲○○於本院
    審理中證稱：「93年9月28日晚上6時45分許，我與同事於臺
    南市○○路與小東路路口烤肉，當時我是面向道路，我有聽
    到腳踏車的倒地的聲音，一抬頭就看到腳踏車倒地。接下來
    我有看到一台深色福特車子停在腳踏車後方，我有問女孩有
    沒有怎樣。我看到小客車的駕駛人是一位年長者，禿頭。我
    站的位置距離小客車的車頭約2.5公尺。事後小客車往左邊
    繞行後，按喇叭離開。從看到腳踏車倒地到小客車離開這段
    時間沒有其他車子停於現場，我有記下車號。我有親眼看到
    ，車號VQ-7902號自小客車」等語 (見本院卷第124至128 頁
    )。互核渠等有關肇事經過，車號、駕駛人外貌、逃逸過程
    之證言一致，並無矛盾，且與告訴人之指訴相同，足堪採信
    。再參酌被告於警詢中曾供稱：「這部VQ-7902號自小客車
    都是我在使用，只有上個禮拜借過人而已 (指93年11月7日
    左右之時間)，連我兒子管瑞都沒有用過，這部車都只有我
    在開」等語 (見警卷第12頁)。已足以證明肇事當日確係被
    告駕車至肇事現場肇事且於肇事後逃逸之事實。
  (五)綜上所述，足認被告所辯均無非係事後卸責之詞，不足採信
    被告於上揭時地確曾駕車肇事致告訴人受傷及肇事後逃逸之
    事實。
  (六)按汽車在同一車道行駛時，除擬超越前車外，後車與前車之
    間應保持隨時可以煞停之距離；汽車行駛時，駕駛人應注意
    車前狀況，並隨時採取必要之安全措施，道路交通安全規則
    第94條第1、3項，定有明文。今被告駕車於機慢車優先道上
    行駛，未與前車保持隨時可以煞停之距離，又疏未注意車前
    狀況，自後方撞擊正常行駛告訴人所騎乘之腳踏車，其駕駛
    行為自有過失，且應負全部之過失責任。又告訴人因被告之
    過失駕駛行為而受有上揭傷害，其所受之傷害與被告之過失
    行為間，自有相當因果關係。
  (七)此外復有：
    國立成功大學醫學院附設醫院93年9月28日診斷證明書。
    嫌疑人指認照片。
    道路交通事故現場圖、道路交通事故調查報告表(一)、(二)、
      道路交通事故照片14幀、車損照片11幀。
    車籍作業系統-查詢 認可資料。
    等件為證，被告犯行已堪認定，應予依法論科。
三、新舊法比較：
  (一)按被告行為後，刑法及刑法施行法業於94年2月2日經總統
　　以華總一義字第09 4000149 01號令修正公布，並於95年7月
  　1日施行（下稱新刑法，修正前刑法下稱舊刑法），參酌最
    高法院95年5月23日刑事庭第8次會議決議，新刑法第2條第1
    項之規定，係規範行為後法律變更所生新舊法律比較適用之
    準據法，於新刑法施行後，應適用新刑法第2條第1項之規定
    ，為「從舊從輕」之比較。
  (二)修正前刑法第41條第1項前段規定易科罰金，得以1元以上3
    元以下折算壹日，又依被告行為時之易科罰金折算標準，修
    正前罰金罰鍰提高標準條例第2條前段（現已刪除）規定，
    就其原定數額提高為100倍折算1日，則本件行為時之易科罰
    金折算標準，至多以銀元300元折算1日，經折算為新臺幣後
    ，應以新臺幣900元折算為1日。惟修正後刑法第41條第1項
    前段則規定易科罰金，得以新臺幣1,000元、2,000元、3,00
    0 元折算壹日，以舊法有利被告。而依95年6月14日修正公
    布、同年7月1日施行之刑法施行法第1條之1規定：「中華民
    國94年1月7日刑法修正施行後，刑法分則編所定罰金之貨幣
    單位為新臺幣（第1項）。94年1月7日刑法修正時，刑法分
    則編未修正之條文定有罰金者，自94年1月7日刑法修正施行
    後，就其所定數額提高為30倍。但72年6月26日至94年1月7
    日新增或修正之條文，就其所定數額提高為3倍（第2項）」
    。考其立法理由，係因應修正後刑法施行後，依修正刑法第
    33 條第5款規定，罰金貨幣單位已改為新臺幣，是以分則編
    各罪所定罰金之貨幣單位，自應配合上開規定修正，且新刑
    法施行後既已不再適用「現行法規所定貨幣單位折算新臺幣
    條例」，為使罰金數額趨於一致，避免衍生新舊法比較適用
    問題，以緩和實務適用法律之衝擊，於不變動罰金數額之前
    提下，而為制定（前揭條文立法意旨參照），是適用前揭條
    文之結果，僅貨幣單位由銀元改為新臺幣，其罰金數額實與
    舊刑法時代適用罰金罰鍰提高標準條例第1條額度相同，對
    於被告而言並不發生有利或不利之問題，非屬法律變更，當
    無須就新舊法比較適用，附此敘明。
  (三)修正前刑法第51條規定：「數罪併罰，分別宣告其罪之刑，
    依左列各款定其應執行者：」其中第5款規定：「宣告多數
    有期徒刑者，於各刑中之最長期以上，各刑合併之刑期以下
    ，定其刑期。但不得逾二十年。」修正後刑法第五十一條第
    五款規定：「宣告多數有期徒刑者，於各刑中之最長期以上
    ，各刑合併之刑期以下，定其刑期。但不得逾三十年」比較
    結果，修正後刑法並非較有利於行為人，依刑法第2條第1項
    前段之規定，仍應依修正前刑法，定其應執行之刑（最高法
    院95年第8次刑事庭會議決議參照）。
  (四)就有關行為人責任能力之規定雖有所修正，修正前刑法第19
    條規定：「心神喪失人之行為，不罰。精神耗弱人之行為，
    得減輕其刑。」：修正後刑法第19條則規定：「行為時因精
    神障礙或其他心智缺陷，致不能辨識其行為違法或欠缺依其
    辨識而行為之能力者，不罰。行為時因前項之原因，致其辨
    識行為違法或依其辨識而行為之能力，顯著減低者，得減輕
    其刑。前2項規定，於因故意或過失自行招致者，不適用之
    。」，然此項修正之原因乃「心神喪失」與「精神耗弱」之
    語意極不明確，其判斷標準難有共識，故改以行為人之辨識
    其行為違法，或依其辨識而行為之能力，是否屬不能、欠缺
    或顯著減低為斷，而將責任能力認定之標準予以明確化；就
    其法律效果而言，均為「不罰」及「得減輕其刑」，並未變
    更實質規範內容，對被告即不生任何有利或不利之影響，非
    屬「法律變更」，尚無新舊法比較適用之問題，則被告於行
    為時處於精神耗弱之程度，已如前述，應逕依現行刑法第19
    條第2項之規定減輕其刑。
  (五)現行刑法第41條第2項與修正施行前刑法同條項關於併合處
    罰之數罪得否易科罰金之規定雖有不同，但94年2月2日修正
    公布，並於95年7月1日施行之刑法施行法第3條之1第3項規
    定：「於94年1 月7日刑法修正施行前犯併合處罰數罪中之
    一罪，且該數罪均符合第41條第1項得易科罰金之規定者，
    適用90年1月4日修正之刑法第41條第2項規定」。是本件併
    合處罰之數罪合計其刑期雖已逾6個月，仍應依上開規定，
    適用修正施行前刑法第41條第2項之規定諭知易科罰金之折
    算標準。而修正施行前刑法第41條第1項前段、第2項分別規
    定：「犯最重本刑為五年以下有期徒刑以下之刑之罪，而受
    六個月以下有期徒刑或拘役之宣告，因身體、教育、職業、
    家庭之關係或其他正當事由，執行顯有困難者，得以一元以
    上三元以下折算一日，易科罰金；併合處罰之數罪，均有前
    項情形，應執行之刑逾六月者，亦同。」是被告所定執行刑
    之易科罰金折算標準，應依廢止前罰金罰鍰提高標準條例第
    2條前段規定，就其原定數額提高為100倍折算1一日，即應
    以銀元300 元折算1日，經折算為新臺幣後，應以新臺幣900
    元折算為1日。
四、核被告所為，係犯刑法第284條第1項前段之過失傷害罪及第
    185條之4之駕駛動力交通工具肇事致人受傷逃逸罪。被告所
    犯前開2罪間，犯意各別，行為互異，應予分論併罰。又被
    告76年間因車禍導致腦部受傷，造成其認知功能缺損之後遺
    症，加上年事已高，其判斷力、定向力、記憶力等與常人相
    較，呈現顯著之減退，其整體認知功能有明顯障礙，導致其
    目前與行為當時，對外界事務之知覺理會、判斷作用能力及
    其行為控制能力，相較於普通人平均程度有顯然減退，已達
    於精神耗弱之程度，此有衛生署嘉南療養院96年1月19日嘉
    南般字第0960000474號函及司法精神鑑定報告書各1紙附卷
    可稽 (見本院卷第156至159頁)。足認被告因心智缺陷，以
    致依其辨識而行為之能力較常人顯著降低，本院依法予以減
    輕其刑。爰審酌本件交通事故係因被告過失所致，造成告訴
    人受傷，肇事後復未協助救護、旋即逃逸，罔顧他人生命、
    身體，尚未與告訴人達成民事和解賠償其損害、告訴人就本
    件車禍肇事並無過失責任及被告犯罪後態度等一切情狀，量
    處如主文所示之刑，併定應執行之刑，及如易科罰金之折算
    標準。
據上論斷，應依刑事訴訟法第299條第1項前段，刑法第2條第1項
、第284條第1項前段、第185條之4、第19條第2項，修正前刑法
第51條第5款、第41條第1項前段第2項，刑法施行法第1條之1、
第3條之1第3項，廢止前罰金罰鍰提高標準條例第2條，判決如主
文。
本案經檢察官 張益昌 到庭執行職務
中　　華　　民　　國　　96　　年　　3　　月　　20　　日
　　　　　　　　　    交通法庭  審判長  法　官　林英志
                                        法  官  鍾邦久
                                        法  官  蔡直青
以上正本證明與原本無異。
如不服本判決，應於判決送達後10日內，向本院提出上訴狀（應
附繕本），上訴於臺灣高等法院臺南分院。
　　　　　　　　　　　　　　　　        書記官　劉鴻瑛
中　　華　　民　　國　　96　　年　　3 　　月　　23　　日
附錄本件論罪科刑依據之法條：
刑  法
第 284 條
因過失傷害人者，處6月以下有期徒刑、拘役或5百元以下罰金
  ，致重傷者，處1年以下有期徒刑、拘役或5百元以下罰金。
從事業務之人，因業務上之過失傷害人者，處1年以下有期徒
  刑、拘役或1千元以下罰金，致重傷者，處3年以下有期徒刑、
  拘役或2千元以下罰金。
第185條之4
駕駛動力交通工具肇事，致人死傷而逃逸者，處 6 月以上 5 年
以下有期徒刑。
